臺灣臺北地方法院刑事判決　　　　　　　96年度易字第1527號
公　訴　人　臺灣臺北地方法院檢察署檢察官
被　　　告　乙○○
上列被告因侵占遺失物案件，經檢察官聲請簡易判決處刑（96年
度偵緝字第1158號），本院認不宜逕以簡易判決處刑（96年度簡
字第1810號），而改依通常程序審理、判決如下：
    主  文
乙○○犯侵占遺失物罪，科罰金新臺幣壹萬元，如易服勞役，以
新臺幣壹仟元折算壹日，減為罰金新臺幣伍仟元，如易服勞役，
以新臺幣壹仟元折算壹日。
    事  實
一、乙○○於民國94年12月底前某日，在不詳地點拾獲郭光復所
    有而遺失之支票號碼QC0000000、票載發票日為95年1月27日
    、發票人為郭光復、面額新臺幣（下同）12萬4 千元、付款
    人為華南商業銀行萬華分行之支票1 紙後，明知上開支票為
    他人遺失之物品，竟基於為自己不法所有之意圖，將上開支
    票侵占入己。嗣其於94年12月底某日，在臺北市○○○路、
    蘭州街附近某地，向丙○○借款12萬4 千元，並持上揭支票
    交付丙○○收持，供借款擔保用途。嗣乙○○屆期未依約清
    償上開借款，經丙○○提示後竟遭發票人掛失票據為由拒付
    ，經警移送丙○○涉犯侵占遺失物罪嫌，經臺灣臺北地方法
    院檢察署檢察官於95年9月25日，以95年度偵字第8922 號不
    起訴處分後，始查明上情。
二、案經臺灣臺北地方法院檢察署檢察官主動簽分偵查起訴。
    理  由
壹、關於證據能力部分
一、按被告以外之人（包括證人、鑑定人、告訴人、被害人及共
    同被告等）於審判外之陳述雖不符刑事訴訟法第159 條之1
    至之4 等4 條之規定，而經當事人於審判程序同意作為證據
    ，法院審酌該言詞陳述或書面陳述作成時之情況，認為適當
    者，亦得為證據；當事人、代理人或辯護人於法院調查證據
    時，知有刑事訴訟法第159 條第1 項不得為證據之情形，而
    未於言詞辯論終結前聲明異議者，視為有前項之同意，同法
    第159條之5定有明文。是本件證人丙○○於95年3 月25日警
    詢時之證述、證人郭光復於95年3 月19日警詢時之證述、證
    人劉麗娟於95年3 月28日警詢時之證述（見臺灣臺北地方法
    院檢察署95年度偵字第8922號，以下簡稱偵8922卷，第4 至
    10頁），固均係被告以外之人於審判外所為之陳述，屬於傳
    聞證據，而被告未於本院96年11月13日言詞辯論終結前聲明
    異議者，視為有前項之同意，爰依上揭規定，本件證人丙○○、郭光復、劉麗娟上開警詢時所為之陳述具有證據能力，
    自得為證據。
二、又被告於本院96年11月13日審判程序審理時明確表示，其對
    對於臺北市政府警察局中正第一分局刑事案件呈報單、被告
    乙○○中華民國國民身分證影本、瀧偉國際貿易有限公司之
    公司登記資料查詢、華南商業銀行萬華分行96華萬字第235
    號函、新莊丹鳳郵局函檢附被告乙○○開戶資料、永豐商業
    銀行重慶北路分行函檢附瀧偉國際貿易有限公司之開戶資料
    、臺灣郵政股份有限公司三重郵局函檢附被告乙○○郵政存
    簿儲金立帳暨更換印鑑申請書正本5紙及身分證影本1紙、臺
    灣票據交易所台票總字第0950001437號函檢附之票據正背面
    、退票理由單、票據掛失止付通知書副本、遺失票據申報書
    正本、提示人資料查報表等影本（見臺灣臺北地方法院檢察
    署96年度偵緝字第1158號，以下簡稱偵緝卷，第5頁、第14
    頁）（見本院96年度易字第1527號卷一，第29頁、第34頁、
    第36至37頁、第41至42頁、第45至52頁、第54頁）（見同上
    署95年度偵字第8922號卷，以下簡稱偵8922卷，第15至19頁
    ）（見本院96年度易字第1527號卷二，第31至32頁）之證據
    能力均沒有意見，亦未於本院言詞辯論終結前聲明異議者，
    視為有前項之同意，爰依上揭規定，上揭證據均具有證據能
    力。
三、次按刑事訴訟法第187條、第188條規定：證人具結前，應告
    以具結之義務及偽證之處罰。對於不令具結之證人，應告以
    當據實陳述，不得匿、飾、增、減。具結應於訊問前為之。
    但應否具結有疑義者，得命於訊問後為之。又同法第158 條
    之3 規定：證人、鑑定人依法應具結而未具結者，其證言或
    鑑定意見，不得作為證據。又被告以外之人於偵查中向檢察
    官所為之陳述，除顯有不可信之情況外，得為證據，同法第
    159條之1第二項亦定有明定。查證人甲○○、丙○○於96年
    5月17日於偵訊具結之證述、證人丁○○於96年5月03日於偵
    訊具結之證述（見偵緝卷，第29至30頁、第19至22頁），雖
    屬於審判外之陳述，然證人甲○○、丙○○、丁○○業經合
    法具結而為證述，而本院審酌上開言詞陳述之形式及取得之
    過程並無瑕疵、與待證事實具有關連性等情況，認為適當，
    應認其於偵查中之具結證述有證據能力，自得為證據。
貳、實體方面
一、訊據被告乙○○矢口否認上開事實，並辯稱：伊不認識丙○○，而遺失支票現在照會一下即可得知等云云。惟查：
(一)、證人郭光復所有而遺失之支票號碼QC0000000 、票載發票日
    為95年1 月27日、發票人為郭光復、面額新臺幣（下同）12
    萬4千元、付款人為華南商業銀行萬華分行之支票1紙之事實
    ，業據證人郭光復於95年3 月19日警詢時之證述綦詳，並有
    臺灣票據交易所台票總字第0950001437號函檢附之票據正背
    面、退票理由單、票據掛失止付通知書副本、遺失票據申報
    書正本、提示人資料查報表等影本、臺灣臺北地方法院檢察
    署檢察官95年度偵字第8922號不起訴處分書在卷可稽。是本
    件上開支票為證人郭光復所有而遺失之票據，應堪認定。
(二)、被告持上揭支票交付丙○○收持，供借款12萬4 千元擔保用
    途之事實，業據證人丙○○於本院96年10月19日、11月13日
    審判時具結證述：伊認識被告乙○○，在李錦炎代書那邊認
    識的，因為李代書是伊大學同學，而被告跟李代書比較熟；
    94年底快要過年，因被告要用一筆錢但缺錢，他就透過李代
    書向伊說被告要用錢，那時候伊跟甲○○準備去辦年貨，恰
    巧伊身上有錢，伊就說好借被告12萬4 千元，並約定在台北
    市○○○路、蘭州街交叉口某咖啡廳門口外見面，被告就拿
    上開壹張支票交給伊，伊要求被告背書的，因上開支票上面
    不是被告的名義為發票人，伊看被告親自於上開支票反面背
    書擔保後，央請在場之甲○○拿錢給被告等語綦詳，核與證
    人甲○○於本院96年10月19日審判時具結證述：伊於94年底
    在台北市○○路○段192之1號10樓李錦炎代書那邊認識被告
    乙○○，當時是94年12月下旬，伊與丙○○開車到台北市○○○路靠蘭州街附近那裡，被告就騎機車過來，被告拿出支
    票給丙○○，伊在車上數新台幣12萬元現金，伊就把錢拿給
    乙○○，當時被告和丙○○在車外，伊有看到本件支票是被
    告當天已經背書的，而本件借貸於票載日即還款約定日，過
    票載日期就是還款，這件是李錦炎代書介紹的等語情節大致
    符合，與證人劉麗娟於95年3 月28日警詢時之證述、證人丁○○於96年5月3日於偵訊具結之證述情節可佐，再酌被告於
    本院96年10月22日審判時供述：伊在台北市○○路靠近復興
    南路口附近之李錦炎代書事務所見過證人甲○○兩次面等語
    （見本院卷二第24頁）核與證人甲○○於本院96年10月19日
    審判時具結證述：伊於94年底在台北市○○路○段192之1號
    10樓李錦炎代書那邊認識被告乙○○等語情節相符（見本院
    卷二第9 頁正反面），並有上開票據正背面、退票理由單、
    票據掛失止付通知書副本、遺失票據申報書正本、提示人資
    料查報表影本、臺北市政府警察局中正第一分局刑事案件呈
    報單、被告國民身分證影本、瀧偉國際貿易有限公司之公司
    登記資料查詢、華南商業銀行萬華分行96華萬字第235 號函
    、新莊丹鳳郵局函檢附被告乙○○開戶資料、永豐商業銀行
    重慶北路分行函檢附瀧偉國際貿易有限公司之開戶資料、臺
    灣郵政股份有限公司三重郵局函檢附被告乙○○郵政存簿儲
    金立帳暨更換印鑑申請書正本5 紙及身分證影本等在卷可徵
    。是本件證人丙○○確實有貸款予被告，而證人甲○○在場
    目擊借貸全部過程，應堪認定。
(三)、末酌證人丙○○於本院96年11月13日審判時具結證述：（我
    不認識你，為何你要告我？）伊如果不認識被告，伊就不會
    借錢給被告了，伊認識被告係因為被告認識李代書、甲○○
    、鄭維翔，當時伊還叫被告打電話給鄭維翔，被告記起來了
    嗎等語綦詳，互核比對證人甲○○認識被告，且被告認識證
    人甲○○，再證人甲○○、丙○○一同前往台北市○○○路
    靠蘭州街附近那裡，被告就騎機車過來等情節，因此，證人
    丙○○現金借貸予被告，而被告票據貼換現金，並有雙方均
    認識之證人甲○○在場，而完成本件票據貼換現金之借貸往
    來，始生臺灣臺北地方法院檢察署檢察官95年度偵字第8922
    號被告丙○○侵占遺失物案件之不起訴處分書在卷可稽。是
    本件被告拾獲上開支票為證人郭光復所有遺失之票據侵占入
    己，應堪認定。
二、按刑法於94年1月7日修正、94年2月2日公布，並於95年7月1
    日施行，而行為後法律有變更者，適用行為時之法律。但行
    為後之法律有利於行為人者，適用最有利於行為人之法律，
    刑法第2條第1項定有明文。查刑法第337 條之法定刑，已因
    新增刑法施行法第1條之1規定，中華民國94年1月7日刑法修
    正施行後，刑法分則編所定罰金之貨幣單位為新臺幣；94年
    1月7日刑法修正時，刑法分則編未修正之條文定有罰金者，
    自94年1月7日刑法修正後，就其所定數額提高為30倍，但72
    年6月26日至94年1月7 日新增或修正之條文，就其所定數額
    提高為3倍。又刑法第33條關於罰金數額之規定，由銀元1元
    以上，修正為新台幣1 千元以上。修正後有關法定刑罰金數
    額之規定，並無利於修正前之規定。從而，比較刑法修正前
    後規定結果，修正後之刑法規定未較修正前規定有利於被告
    ，乃依修正前規定論處。
三、核被告所為，係犯刑法第337 條之侵占遺失物罪。爰審酌被
    告於偵查、審判中均未坦認犯行，亦無表示悔意，且於本院
    96年11月13日審判時未經本院核准私擅逕行抄錄證人丙○○
    住址，經本院當庭制止而將其抄錄資料附卷可徵，其動機、
    企圖不明，是被告犯後態度難認良好，惟念及其因一時缺錢
    急用，致誤觸犯刑章，並酌其犯罪所得利益、犯罪手段及犯
    罪對於證人丙○○所生之損害等情節，爰量處如主文所示之
    刑，並諭知易服勞役之折算標準，惟按被告於犯罪時，刑法
    第42條第2項前段規定：「易服勞役以1元以上3元以下折算1
    日。」；被告行為時之易服勞役折算標準，按修正前罰金罰
    鍰提高標準條例第2條前段規定，就其原定數額提高為100倍
    折算1 日，因此本件被告行為時之易服勞役折算標準，應以
    銀元300元折算1日，即新台幣90 0元折算1日。惟自95 年7
    月1日修正公布施行之刑法第42條第3項前段規定：「易服勞
    役以新台幣1千元、2千元或3千元折算1日。」茲比較修正前
    後之易服勞役折算標準結果，仍以修正後之規定，較有利於
    被告，自應依刑法第2條第1項但書規定，適用修正後之刑法
    第42條第3項規定，定其折算標準。
四、本件減刑並諭知易服勞役折算標準部分：又被告犯本案之時
    間係在96年4 月24日之前，所犯合於中華民國96年罪犯減刑
    條例第2條第1項第3 款規定，應減其宣告刑二分之一，茲依
    同條例7 條規定，於判決主文同時諭知宣告刑及減得之刑，
    與其上開易服勞役折算標準，故本件減處各如主文所示之刑
    ，並諭知易服勞役折算標準，併此敘明。
據上論斷，應依刑事訴訟法第452條、第284條之1、第299條第1
項前段，刑法第2條第1項、第337條、第42條第3項前段，刑法施
行法第1條之1第1項、第2項前段，中華民國九十六年罪犯減刑條
例第2條第1項第3款、第7條，判決如主文。
本案經檢察官王育珍到庭執行職務。
中　　華　　民　　國　　96　　年　11  　月　  　27　　日
　　　　　　　　　刑事第十六庭法　官　施添寶
以上正本證明與原本無異。
如不服本判決，得於判決送達後十日內，向本院提出上訴狀（應
抄附繕本）。告訴人或被害人如對於本判決不服者，應具備理由
請求檢察官上訴，其上訴期間之計算係以檢察官收受判決正本之
日期為準。
                              書記官  陳弘文
中　　華　　民　　國　　96　　年　11  　月　  　27　　日
附錄本案論罪科刑所犯法條全文
刑法第三百三十七條
意圖為自己或第三人不法之所有，而侵占遺失物、漂流物或其他
離本人所持有之物者，處五百元以下罰金。
